【裁判字號】    91,訴,2362
【裁判日期】    920813
【裁判案由】    居留事件
【裁判全文】
臺北高等行政法院判決                            九十一年度訴字第二三六二號
                              .
    原      告  甲○○
    訴訟代理人  李在琦律師
    被      告  內政部警政署
                入出境管理局
    代  表  人  曾文昌（局長）
    訴訟代理人  乙○○
                陳育傑
                丙○○
右當事人間因居留事件，原告不服內政部中華民國九十一年四月二十二日台內訴字第
○九○○○○八五九三號（案號：0000000000）訴願決定，提起行政訴訟
。本院判決如左：
    主  文
訴願決定及原處分均撤銷。
被告對原告於中華民國九十年五月八日申請依其婆婆黃春金在台灣地區定居案 (收件
號：00000000)，應依本判決之法律見解另為處分。
訴訟費用由被告負擔。
    事  實
一、事實概要：原告係大陸地區人民，於民國九十年五月八日向被告申請依其婆婆黃
    春金來臺定居，被告審認黃春金當初係以滯留大陸地區臺籍馬祖人員身分，申請
    依其弟黃猴仔在臺定居，因經連江縣警察局查獲保證人李嫩妹出具之證明書不實
    ，與臺灣地區與大陸地區人民關係條例（下稱兩岸人民關係條例）第十六條第二
    項第六款及第四項規定不符，乃以九十年九月五日（九十）境孝慧字第九九八五
    一號不予許可處分書（書函中部分誤書黃春金女士為黃先生）否准原告在臺定居
    之申請。原告不服，提起訴願，遭決定駁回，遂提起本件行政訴訟。
二、兩造聲明：
    (一)原告聲明：訴願決定及原處分均撤銷，由被告另為適當之處分。
    (二)被告聲明：駁回原告之訴。
三、兩造之爭點：
    被告能否在未撤銷准許黃春金在臺灣地區定居之處分前，以其申請時所出具證明
    其在馬祖出生之保證書真實性有問題，而否准原告依其婆婆黃春金在台灣地區定
    居之申請？
    (一)原告主張之理由：
      1.本件被依親者黃春金，現領有中華民國國民身分證，並已在台灣地區設籍居
        住有年，此為被告所不爭之事實，故在形式條件上言，黃春金係具有台籍人
        員之身分，無可否定。又黃春金申請依其胞弟黃猴仔來台設籍定居，且其二
        人確有同胞姊弟之血親關係，亦有台大醫院優生保健部之血緣鑑定書可資證
        明，則在法律上及情理上，已難指其據以申請之內容有何不實或有不應准許
        之原因可言。
      2.被告當初核准黃春金請求依其胞弟黃猴仔在台設籍定居一案，依據連江縣北
        竿鄉公所北民字第○○二二號證明書二二號證明書（由保證人蕭棟弟、施
        木伙及李嫩妹等三人證明黃春金於連江縣北竿鄉出生，經地方法院認證後，
        鄉公所審查無誤後出具之證明書）而核發，並無違背法令之處，且公文書有
        公信力，自不能因事後發現其中一張證明文件中有內容不實之嫌疑而遽予推
        翻。況黃春金已領得中華民國之國民身分證，成為合法之中華民國國民，應
        受國籍法及戶籍法之保護。而被告所謂黃春金已不具台籍人員身分云云，不
        過是依據被告自行頒訂之規章上之有關規定之說法，且該行政規章是否與國
        籍法及戶籍法牴觸而無效，非無研究之餘地。
      3.黃春金申請案之三個保證人之一，李嫩妹雖有前後陳述不符之瑕疵。但依證
        據法則，究係李嫩妹在其為黃春金出具保證書時之意思表示不實，抑事隔多
        年後，在連江縣警察局時所為之意思表示為不實，宜多方審辨，不因其在幾
        年後之改稱，即認定是實情，認定其以前做保證人時之意思表示必與事實不
        符。且保證人共有三人，除李嫩妹外，尚有蕭棟弟、施木火兩人。在未能證
        明蕭棟弟、施木伙之保證書亦有何不實在之情形以前，不能因其中一人之保
        證有不實在之嫌疑，而全部予以推翻不採。同理，所謂黃春金申請案中所檢
        附之常住人員登記表所載「在福建省長樂市出生」，也許是錯誤的記載，亦
        有詳加考證之必要。
      4.本件尚有左列許多旁證，可供加強證明黃春金確係在馬祖出生之事實：(1)八
        十年五月十七日，我國政府發給與黃春金之大陸同胞旅行證上，載明籍貫為
        福建省連江縣（即馬祖）。(2)一九九○年中共福建有連江縣台屬聯誼會，曾
        發給黃春金會員證，名字雖誤寫為黃春英，但照片確係黃春金，中共政府機
        關既認黃春金為台屬人員，可證其確為在馬祖出生之台屬人員。(3)又同在馬
        祖出身之鄰居楊蓮蓮及魏依妹亦出具證明書，可供證明黃春金確屬在馬祖出
        生之事實。(4)黃春金之母親楊牛向居連江縣北竿鄉橋仔村，有民國四十三
        年之戶籍登記簿影本可證，且黃春金之父母黃合興、母親楊牛死後埋葬在
        連江縣北干橋仔竹林，依常情黃春金之父母在馬祖設籍，死後亦葬在馬祖，
        足堪推定其女兒黃春金必在馬祖出生。(5)關於李嫩妹於警局筆錄答稱「黃女
        年紀稍長我幾歲」，而事實上黃春金比李嫩妹長八歲乙節。正因李嫩妹長黃
        春金八歲，才合於做黃女保證人之資格。可見李嫩妹警局所做之筆錄與事實
        不符。
      5.依行政程序法第四十三條規定，行政機關為處分或其他行政行為，應斟酌全
        部陳述與調查事實及證據結果，依論理法則判斷事實之真偽。但本件被告徒
        以黃春金當初申請依親赴台定居設籍一案，三個保證人中之李嫩妹一人有不
        實證明之嫌疑，不為詳加調查其他必要旁證，遽爾認定黃春金之台籍人員之
        身分已經消失，進而株連為認定原告之申請定居設籍亦不合法，而予駁回，
        難謂適法允當。
    (二)被告主張之理由：
      1.馬祖於四十五年以前，尚無戶籍登記制度，有關原籍馬祖大陸地區人民在無
        戶籍資料之情形下，於八十五年五月五日前，均係由二人以上鄉親居民立具
        證明書，經戶政事務所核驗無誤後，核發原籍證明文件，據以為原籍馬祖臺
        籍人員之認定依據。惟嗣經內政部戶政司通知，依規定戶政事務所僅核發戶
        籍謄本證明，不核發其他證明，是故被告無得認定原籍馬祖之人員是否為臺
        籍人員，為此被告爰於八十七年二月五日邀集相關機關研商有關原籍馬祖大
        陸地區人民無戶籍資料情形下，申請來臺定居之要件，會中決議：當事人及
        眷屬申請來臺探親者應檢附經海基會完成驗證之大陸檔存原始戶籍資料，並
        由原居住地三人出具證明書、證明確係馬祖出生且原籍馬祖，及民國三十八
        年前因何事由進入大陸地區等，經地方法院認證後，由鄉公所出具證明函，
        以茲證明其原籍馬祖身分，進而認定為臺籍人員之身分。據此，被告依上揭
        會議決議事項，訂定原籍馬祖大陸地區人民及其眷屬申請來臺送件須知，由
        鄉公所出具之證明函（原居地鄰居三人分別立具，證明當事人確係民國三十
        八年以前在馬祖出生之事實，經地方法院認證後請鄉公所審查無誤後出具證
        明函），或民國八十五年五月五日前戶政事務所核發之原籍證明文件以為認
        定臺籍馬祖人員之證明。
      2.查原告之婆婆黃春金申請定居時，係檢具連江縣北竿鄉公所北民字第○○
        二二號證明書，證明其原籍馬祖臺籍人員身分據以完成定居程序。嗣被告於
        審核原告申請定居案件時，發現黃春金許可定居案中新檢附之常住人口登記
        表，載明黃春金於福建省長樂市出生，與前揭證明書不符，被告為發現真實
        ，乃函請連江縣警察局查明黃春金是否確於連江縣北竿鄉僑仔村出生及保證
        人有否偽證之情事。案經該局函覆略以：「保證人李嫩妹於警訊筆錄中供稱
        ，認識黃春金，但不知其身家、年籍、出生何處、誰為年長等；次查保證人
        蕭棟弟死亡另保證人施木伙通知未到案。」查保證人李嫩妹於筆錄中答稱：
        「曾見過黃女，黃女年紀稍長我幾歲。」惟保證人李嫩妹係八年九月三十日
        出生，而被保人黃春金為十六年六月二日出生。被依人黃春金實際年齡小保
        證人李嫩妹八歲，非如其筆錄供稱年紀稍長其幾歲。復查保證人李嫩妹亦不
        知黃春金之身家年籍及出生何處，係舊識（黃猴仔）拜託，推辭不去因而為
        其做保，且僅蓋章捺印，未看證明書之內容，據此，保證人李嫩妹出具之保
        證書內容非屬真實，更無法證實黃春金於馬祖出生而。被告之所以許可黃春
        金以臺籍人員身分在臺灣地區定居實係因其檢附不實之證明書所致。
      3.前開連江縣北竿鄉公所北民字第○○二二號證明書因保證人不實而無效，
        原告之依親對象黃春金不具臺籍人員身分，故原告申請在臺灣地區定居原因
        已消失，被告乃依大陸地區人民在台灣地區定居或居留許可辦法第十三條之
        規定不予許可原告在臺灣地區定居。依行政程序法第四十三條規定：行政機
        關為處分或其他行政行為應斟酌全部陳述與調查事實及證據之結果，依論理
        及經驗法則判斷事實之真偽，並將其決定及理由告知當事人，依法並無不合
        。
    理  由
一、按「大陸地區人民有左列情形之一者，得申請在臺灣地區定居：．．．六、三十
    八年政府遷臺前，赴大陸地區之臺籍人員，在臺灣地區原有戶籍且有直系血親、
    配偶或兄弟姊妹者。」「依第二項第三款至第七款規定申請者，其大陸地區配偶
    、直系血親及其配偶，得隨同本人申請在臺灣地區定居；未隨同申請者，得由本
    人在臺灣地區定居後代為申請。」臺灣地區與大陸地區人民關係條例第十六條第
    二項第六款及第四項分別定有明文。又依原籍馬祖大陸地區人民及其眷屬申請來
    臺送件須知 (下稱馬祖人民來台送件需知)第一點、第三點第八款第一目分別規
    定：「一、適用對象：三十八年以前赴大陸地區之原籍馬祖人員，且在臺灣地區
    有直系血親、配偶或兄弟姊妹者，以及其配偶及直系血親。」「三、應備文件：
    ．．．（八）相關證明文件：1.鄉公所出具之證明函（由原居住地鄰居三人分別
    立具，證明當事人確係三十八年以前在馬祖出生事實，經地方法院認證後，請鄉
    公所審查無誤後出具證明函）或八十五年五月前核發之原籍證明文件。」準此，
    凡於三十八年以前赴大陸地區之臺籍馬祖人員，因在臺灣地區有直系血親、配偶
    或兄弟姊妹，經申請在臺灣定居獲准者，其大陸地區之配偶、直系血親及其配偶
    ，亦得隨同本人或之後申請在臺灣地區定居。
二、本件原告係大陸地區人民，於九十年五月八日向被告申請依其婆婆黃春金來臺定
    居，惟被告審查之結果，認原告申請依親之黃春金前以滯留大陸地區之臺籍馬祖
    人員身分，申請獲准依其弟黃猴仔在臺定居，然黃春金於八十八年間申請定居時
    ，其依前開馬祖人民來台送件須知規定所檢具之連江縣北竿鄉公所北民字第○
    ○二二號證明書，其中有關原居住地鄰居李嫩妹出具之證明書內容不實，無從證
    明黃春金於馬祖出生，被告前揭許可其以臺籍馬祖人員身分在台灣地區定居，顯
    因黃春金檢附不實之證明書所致，則黃春金既不具臺籍馬祖人員身分，原告以其
    為黃春金之大陸地區直系血親之配偶，申請依黃春金來臺定居，核與前揭兩岸人
    民關係條例第十六條第四項之規定不符，而不予許可原告在臺灣地區定居，固非
    無見。
三、惟按，行政處分具有構成要件效力，即有效之行政處分，在未經有權機關依法撤
    銷或廢止前，應為所有之國家機關所尊重，並以之為既存之構成要件，作為其本
    身決定之基礎。經查，本件訴外人黃春金已於八十八年五月間以臺籍馬祖人員申
    請依其弟黃猴仔來臺定居獲准，並於同年六月三十日完成戶籍登記及領得國民身
    分證，而原告係大陸地區人民，為黃春金在大陸地區之子楊家順 (按：其已隨同
    黃春金獲准在臺定居 )之配偶之事實，有黃春金之戶籍謄本及財團法人海峽交流
    基金會驗證真正之大陸福建省遼江縣 (98)遼證內字第五五八號、(2001) 遼證內
    字第三一七號公證書附原處分卷可稽，自堪信為真正。揆諸前開說明及首揭規定
    ，被告雖認黃春金申請在臺灣定居時所出具證明其在馬祖出生之保證書真實性有
    問題，然其並未撤銷准許其在臺灣地區定居之行政處分，此為被告自承在卷，該
    准予黃春金定居之行政處分既仍有效存在，即有構成要件之效力，被告自應以該
    行政處分作為其決定准否原告定居之基礎。而原告為黃春金在大陸地區之直系血
    親之配偶，且黃春金前已依臺籍馬祖人員身分獲准在臺灣地區定居，原告申請依
    黃春金在臺灣地區定居，尚非無據，被告以黃春金申請在臺灣定居時所出具證明
    其在馬祖出生之保證書真實性有問題，逕予否准原告之定居申請，依法自有未合
    。
四、從而，被告就原告申請依其婆婆黃春金在臺灣地區定居所為之否准處分，於法尚
    有違誤，訴願決定未予糾正，亦有未洽，原告訴請撤銷原處分及訴願決定，並請
    求判令被告另為適法之處分，自屬有據，應予准許，並依行政訴訟法第二百條第
    四項規定，令被告應依本判決之法律見解另為適法之處分。
據上論結，原告之訴為有理由，爰依行政訴訟法第九十八條第三項前段，判決如主文
。
中      華      民      國    九十二    年      八      月     十三     日
                       臺 北 高 等 行 政 法 院   第 二 庭
                                          審 判 長 法  官  徐瑞晃
                                                   法  官  李得灶
                                                   法  官  吳慧娟
右為正本係照原本作成。
如不服本判決，應於送達後二十日內，向本院提出上訴狀並表明上訴理由，如於本判
決宣示後送達前提起上訴者，應於判決送達後二十日內補提上訴理由書（須按他造人
數附繕本）。
中      華      民      國    九十二    年      八      月     十四     日
                                                   書記官  李淑貞


司法院資訊處製作；財團法人民間司法改革基金會備份。
